【裁判字號】    93,再易,7
【裁判日期】    950315
【裁判案由】    再審之訴
【裁判全文】
臺灣新竹地方法院民事判決               93年度再易字第7號
再審原告    乙○○
                        28號.
再審被告    甲○○
                        11號.
上列當事人間拆屋還地事件，再審原告對於中華民國93年2月27
日本院92年度簡上字第97號確定判決提起再審之訴，本院判決
如下：
    主      文
再審之訴駁回。
再審訴訟費用由再審原告負擔。
    事實及理由
一、本件再審意旨略以：再審原告與再審被告間拆屋還地事件，
    業經本院92年度簡上字第97號判決再審原告敗訴確定，諭命
    再審原告應將坐落新竹縣湖口鄉○○○段下北勢小段第809
    地號上如複丈成果圖所示斜線部分，面積83平方公尺之建築
    物拆除，並將土地返還再審被告及其他全體共有人。惟於上
    開判決確定後，再審原告發現系爭土地於民國（下同）52年
    1 月13日，再審原告買賣系爭土地之原出買人周金麟與其共
    有人周祖柱、周祖相、周永田、周錦坤、周耀波、周祖本等
    全體共有人合立之「分業合約書」及其實測圖乙件。按該「
    分業合約書」內載文義為「立分業合約書為四大房，周祖柱
    、周祖相屬長房；周永田屬貳房；周錦坤屬參房；周金麟、
    周耀波、周祖本屬四房，因共有業互相欲求開分明白，故爰
    請測量同邀公親到場為立會，各將父祖遺業，並陸續添置田
    房等項，憑公按定所有權無差別厚薄等情，照據分定，各不
    得爭長論短計較，克享協和之幸福，永遠管守，永無異言…
    …。」為其合約本旨。而其第二條內載「不動產水田、依元
    分定至金各界各管之所有權額，照元界開測面積加減，全無
    相貼。各應得權額附製實測圖各乙紙，圖面上應得人承諾互
    相概章為憑是實。」，是約定以圖面表示分管、分割之依據
    。第四條內載「不動產187之4號（即系爭新竹縣湖口鄉○○
    ○段下北勢小段第809地號農地重劃前地號）內煙額及第272
    ……等五筆，對廳堂中央直線為界，西方屬長房，四房取得
    東方…」為分管與分割分配之約定。第十條「向後要正式分
    割、各須同意其費用，各自負責並印章各不得刁難是實。」
    。第十二條「各房應得地，依圖面積記載……」。可分辨出
    周金麟與其共有人周祖柱、周祖相、周永田、周錦坤、周耀
    波、周祖本等全體共有人間非但為分管意思，更有為分割之
    意思，並按其圖面之分配方式為準，計算出其各應分得之面
    積，為此項合約之真意。又其實測圖亦以圖面分配系爭土地
    為周金麟取得，此乃據全體共有人分業契約上之分配，其出
    售受分配部份予再審原告建屋使用，自不得謂再審原告無使
    用權源。另依再審被告以本院92年度竹北小字第204號案就
    系爭土地所生管理費向共有人周祖柱等人請求給付，經本院
    審理後判決再審被告勝訴。依該判決『法院之判斷』第（二
    ）點中載有「……就前述二筆土地（系爭土地與同段808 地
    號土地）兩造均不爭執有分業契約存在，雖原告（再審被告
    ）表示未經訴外人周金麟蓋章，此分業契約無效云云，惟原
    告自認訴外人周金麟業依分業契約內容使用所分管之土地『
    本院92年11月3日調解程序筆錄』，而被告姜吳聰妹亦係自
    訴外人周金麟、周祖申處取得系爭小段第809地號應有部分
    ……自應認訴外人周金麟有同意分業契約內容之意，故此分
    業契約不因訴外人周金麟未於其上蓋章而無效」等文義。是
    足證明此分業契約有效成立。綜上，周金麟將其受分管分配
    土地內劃分特定部份之系爭土地出售再審原告建築使用，自
    非無權占有甚明。茲因此項新發現證據已足為使用權利證明
    ，如在前審審判程序中提出，經法院審酌必為較有利之裁判
    。故於法定期間內依民事訴訟法第496條第1項第13款規定提
    起本件再審之訴。並聲明：（一）原本院92年度簡上字第97
    號確定判決廢棄；（二）上開廢棄部分，再審被告在第一審
    之訴及其假執行之聲請均駁回；（三）再審及前審訴訟費用
    均由再審被告負擔云云。
二、按再審之訴，應於30日之不變期間內提起；前項期間，自判
    決確定時起算，判決於送達前確定者，自送達時起算；其再
    審之理由發生或知悉在後者，均自知悉時起算。但自判決確
    定後已逾五年者，不得提起。又不得上訴之判決，於宣示時
    確定；不宣示者，於公告時確定，此為民事訴訟法第500條
    第1項、第2項，第398條第1項本文及第2項所明定。查本院
    於93年2月27日宣示之92年度簡上字第97號確定判決，係屬
    不得上訴之案件，於上開宣示之日即告確定，而本院係於同
    年3月2日送達判決予再審原告，有送達回證附於本院92年度
    簡上字第97號卷內可參，本件判決雖於送達前確定者，參諸
    前揭說明，應自送達時始起算再審之不變期間。查再審原告
    係於93年4月1日就原確定判決向本院提起再審，此有本院之
    收文戳章可稽，尚未逾法定30日之不變期間（期間末日即93
    年4月1日），其提起本件再審之訴，程序上並無不合，先予
    敘明。
三、次按，再審之訴顯無再審理由者，得不經言詞辯論，以判決
    駁回之，民事訴訟法第502條第2項定有明文。又所謂「當事
    人發見未經斟酌之證物或得使用該證物」者，係指前訴訟程
    序事實審之言詞辯論終結前已存在之證物，因當事人不知有
    此，致未經斟酌，現始知之，或雖知有此而不能使用，現始
    得使用者而言，最高法院分別著有29年上字第1005號及32年
    上字第1247號判例足資參照。故若證物在前訴訟程序業經提
    出，而為法院所不採，即非此之所謂發現未經斟酌之證物。
    本件再審原告固主張其於原審判決確定後，始發現「分業合
    約書」及「實測圖」各一件，因認有民事訴訟法第496條第1
    項第13款之再審事由。惟查，前揭「分業合約書」及「實測
    圖」早經再審原告於原審上訴理由（一）狀中提出（原審卷
    第25至28頁），然原審認再審原告係向訴外人周金麟、周祖
    申購買系爭土地之特定部分，復未徵得系爭土地其他共有人
    同意，縱有分管契約存在仍無拘束全體共有人之效力，因認
    再審原告係自無權處分之人受讓占有使用系爭土地，不得執
    其與部分共有人所簽訂之不動產買賣契約書，而對再審被告
    主張有權占有，而駁回再審原告之訴，顯已說明不採「分業
    合約書」及「實測圖」為有利再審原告有利認定之理由，亦
    無何重要證物漏未斟酌之情形。
四、綜上，本件再審原告所主張之證據於原審業已提出，原審並
    於判決中表明其不予斟酌之理由，是再審原告主張其於原審
    判決確定後，始發現上開證物，並認其若於原審審判程序中
    提出，必可獲原審法院較有利之裁判，顯非實在，亦與民事
    訴訟法第496條第1項第13款之再審事由不符。從而，本件再
    審之訴顯無再審理由，應不經言詞辯論，逕予判決駁回之。
五、依民事訴訟法第502條第2項、第78條，判決如主文。
中    華    民    國    95    年    3    月    15     日
                  民事第二庭  審判長法  官  楊明箴
                                    法  官  彭淑苑
                                    法  官  林惠君
以上正本係照原本作成。
本判決不得上訴。
中    華    民    國    95    年    3    月    15     日
                                    書記官  許麗汝


司法院資訊處製作；財團法人民間司法改革基金會備份。
